臺北高等行政法院判決　　　　　　　　　　　　　　　　九十年度訴字第二四一號
　　　　　　　　　　　　　　　.
　　原　　　告　超安貿易有限公司
　　代　表　人　甲○○
　　被　　　告　財政部台灣省北區國稅局
　　代　表　人　林吉昌（局長）
　　訴訟代理人　乙○○
右當事人間因營利事業所得稅事件，原告不服行政院中華民國八十九年六月三十日台
八十九訴字第一九五九一號再訴願決定，提起行政訴訟，本院判決如左：
　　主  文
原告之訴駁回。
訴訟費用由原告負擔。
　　事  實
一、事實概要：
    原告申報民國八十三年度營利事業所得稅結算，列報營業成本新台幣（下同）九
    三、一四五、八一○元。被告初查，以其轉口商品營業成本一一、九五○、二六
    七元部分，帳載與會計憑證無法勾稽，乃依同業利潤標準毛利率百分之十八核定
    該部分營業成本為九、七九九、二一九元，其餘營業成本按其申報數八一、一九
    五、五四三元，核定全部營業成本為九○、九九四、七六二元，營業淨利為一、
    七一五、七二五元，加計非營業收入一、五二九、四九六元，減除非營業損失八
    一九、五四三元，核定全年所得額為二、四二五、六七八元，並否准原告自該年
    純益額中扣除以往年度之虧損，核定課稅所得額二、四二五、六七八元，補徵稅
    額五九六、四一九元。原告就轉口商品之營業成本經被告按同業利潤標準毛利率
    百分之十八核定部分，申經復查結果，未准變更，向財政部、行政院提起訴願、
    再訴願均遭決定駁回，遂向本院提起行政訴訟。
二、兩造聲明（兩造未於言詞辯論期日到庭，玆據兩造起訴狀、答辯狀意旨及準備程
    序期日到庭之陳述記載其聲明及主張）：
　(一)原告聲明求為判決：
    再訴願決定、訴願決定及原處分均撤銷。
　(二)被告聲明求為判決：
　　駁回原告之訴。
    訴訟費用由原告負擔。
三、兩造之爭點：
    被告就原告八十三年度營利事業所得稅結算申報案，以原告轉口商品部分營業成
    本無法勾稽查核，此部分營業成本依同業利潤標準核定，復認營利事業之毛利係
    依同業毛利率標準核算者即屬帳冊不完備，否准其自該年純益額中扣除以往年度
    之虧損，是否合法有據？
　(一)原告主張之理由：
　1.原告辦理八十三年度營利事業所得稅申報，業已提出進貨憑證、存貨帳、銷貨發
    票等帳冊及憑證，證明營業成本，惟被告未說明該帳冊憑證如何不可採，即採不
    同標準而自行核定，一部分依申報數字核定，一部分則依所謂同業利潤標準核定
    ，致原告全年所得額增至二、四二五、六七八元，然原告原檢呈之帳冊、憑證等
    資料，原已足供調查認定，自不應另援所得稅法第八十三條之規定而為核定。
　2.又原告前五年核定虧損未扣除額一一、三五三、二七○元，被告不准以之扣除，
　　並無足昭折服之理由，原訴願、再訴願決定亦均未交待此點，更嫌理由不備。
  3.依往例，公司皆按時繳稅，未曾產生補稅情形；帳簿、配合之會計師皆由於八十
    五年間過世之原告代表人太太處理，原告代表人本人並不知情，且公司業於八十
    四年間停業，故無法取得八十三年間公司相關帳簿資料。本件處分係於課徵期間
    將屆至前所為，原告並未保管相關帳簿。
(二)被告主張之理由：
　1.按「稽徵機關進行調查或復查時，納稅義務人應提示有關各種證明所得額之帳簿
    、文據；其未提示者，稽徵機關得依查得之資料或同業利潤標準，核定其所得額
    。」及「本法第八十三條所稱之帳簿文據，其關係所得額之一部或關係課稅年度
    中某一期間之所得額，而納稅義務人未能提示者，稽徵機關得就該部分依查得資
    料或同業利潤標準核定其所得額。」分別為所得稅法第八十三條第一項及同法施
    行細則第八十一條所明定。次按「以往年度營業之虧損，不得列入本年度計算。
    但公司組織之營利事業，會計帳冊簿據完備，虧損及申報扣除年度均使用第七十
    七條所稱藍色申報書或經會計師查核簽證，並如期申報者，得將經該管稽徵機關
    核定之前五年內各期虧損，自本年純益額中扣除後，再行核課。」復為所得稅法
    第三十九條所明定。
  2.本件原告八十三年度營利事業所得稅結算申報案，申報全年所得額二七四、六三
    ○元，減除前五年核定虧損未扣除額一一、三五三、二七○元，申報課稅所得額
    為零元。被告初查以其轉口商品部分營業成本無法勾稽查核，此部分營業成本依
    同業利潤標準核定為九、七九九、二一九元，其餘營業成本依申報數八一、一九
    五、五四三元認定，核定全部營業成本為九○、九九四、七六二元，營業淨利為
    一、七一五、七二五元，加計非營業收入一、五二九、四九六元，減除非營業損
    失八一九、五四三元，核定全年所得額為二、四二五、六七八元；復依財政部六
    十七年四月十二日台財稅第三二三八三號函釋「營利事業之毛利係依同業毛利率
    核算者即屬帳冊不完備」之規定，否准其自本年純益額中扣除以往年度之虧損，
    核定課稅所得額二、四二五、六七八元，補徵稅額五九六、四一九元，並無不合
    。
  3.復查時，經查其轉口商品部分，未附相關文件足資查核其進、銷貨明細，亦未檢
    附相關合約及進出口文件供核，致其轉口商品部分之營業成本無法勾稽查核，又
    訴願及再訴願階段，原告稱其已取得轉口商品之相關文件，惟逾期仍未為提示，
    則被告依前揭法條規定按同業利潤標準核定轉口商品部分之營業成本，自非無據
    。
  4.至原告稱被告原核定剔除其列報之核定前五年虧損未扣除額一一、三五三、二七
    ○元，並無足昭折服之理由，訴願及再訴願決定亦均未交代此點乙節，查被告原
    核定係以原告之營業成本係依同業毛利率標準核算者即屬帳冊不完備，按財政部
    六十七年四月十二日台財稅第三二三八三號函釋規定否准原告自本年純益額中扣
    除以往年度之虧損，又原告於復查及訴願時並未就此部分聲明不服，被告及訴願
    決定機關受原告聲明不服範圍之拘束，自無為訴外審查之必要，併予陳明。
　　理  由
壹、程序方面：按撤銷訴訟及其他有關維護公益之訴訟，當事人兩造於言詞辯論期日
    無正當理由均不到場者，行政法院得依職權調查事實，不經言詞辯論，逕為判決
    ，行政訴訟法第一百九十四條定有明文。本件本院於九十年十二月十日準備程序
    終結時，經審判長當庭諭知兩造改為九十一年一月四日上午九時十分為言詞辯論
    ，兩造經合法通知，於言詞辯論期日無正當理由不到場，且本件為撤銷訴訟，爰
    依前開法條規定，不經言詞辯論，逕為判決。
貳、實體方面：
一、原告八十三年度營利事業所得稅結算申報，列報營業成本九三、一四五、八一○
    元。被告初查，以其轉口商品營業成本一一、九五○、二六七元部分，帳載與會
    計憑證無法勾稽，乃依同業利潤標準毛利率百分之十八核定該部分營業成本為九
    、七九九、二一九元，其餘營業成本按原告申報數八一、一九五、五四三元，核
    定全部營業成本為九○、九九四、七六二元之事實，為兩造所不爭執，並有營利
    事業所得稅結算申報書及所附各項附件，與營利事業所得結算申報核定通知書附
    卷可證，堪信屬實。就轉口商品營業成本帳載與會計憑證無法勾稽部分，原告雖
    主張八十三年度營利事業所得稅申報，業已提出進貨憑證、存貨帳、銷貨發票等
    帳冊及憑證，證明營業成本，已足供調查認定，惟被告未說明該帳冊憑證如何不
    可採，即採不同標準而自行核定，一部分依申報數字核定，一部分則依所謂同業
    利潤標準核定，致原告全年所得額增至二、四二五、六七八元云云。經查原告就
    轉口商品部分，並未附相關文件足資查核其進、銷明細，亦未檢附相關合約及進
    出口文件供核，致其轉口商品部分之營業成本無從勾稽查核。原告代表人於九十
    年十二月十日準備程序期日在庭並已表明公司之帳簿皆由其已於八十五間過世之
    太太處理，其本人並不知情，且公司業於八十四年間停業，故無法取得八十三年
    間公司相關帳簿資料等語明確（見九十年十二月十日準備程序筆錄）。足見八十
    三年度營利事業所得稅結算申報中所列轉口商品營業成本一一、九五○、二六七
    元部分，原告無法提供帳載與會計憑證以供被告查核之事實應屬實在。
二、按「稽徵機關進行調查或復查時，納稅義務人應提示有關各種證明所得額之帳簿
    、文據；其未提示者，稽徵機關得依查得之資料或同業利潤標準，核定其所得額
    。」及「本法第八十三條所稱之帳簿文據，其關係所得額之一部或關係課稅年度
    中某一期間之所得額，而納稅義務人未能提示者，稽徵機關得就該部分依查得資
    料或同業利潤標準核定其所得額。」分別為所得稅法第八十三條第一項及同法施
    行細則第八十一條所明定。次按「以往年度營業之虧損，不得列入本年度計算。
    但公司組織之營利事業，會計帳冊簿據完備，虧損及申報扣除年度均使用第七十
    七條所稱藍色申報書或經會計師查核簽證，並如期申報者，得將經該管稽徵機關
    核定之前五年內各期虧損，自本年純益額中扣除後，再行核課。」復為所得稅法
    第三十九條所明定。
三、查原告八十三年度營利事業所得稅結算申報，關於所列轉口商品營業成本一一、
    九五○、二六七元部分，無法提供相關文件以供被告查核之事實，已如前述。則
    被告援引所得稅法第八十三條第一項及同法施行細則第八十一條規定，按同業利
    潤標準核定其轉口商品部分之營業成本，於法並無不合。又依財政部六十七年四
    月十二日台財稅字第三二三八三號函示：「公司組織之營利事業依所得稅法第一
    百零二條第三項規定，委託會計師查核簽證申報者，固得適用同法第卅九條但書
    規定；惟本件營利事業之毛利既稱係經委託簽證會計師依同業毛利率標準予以核
    算，其存貨紀錄既已不夠完備，即與第卅九條但書規定帳冊簿據完備之要件不符
    。」，亦即營利事業之毛利係依同業毛利率核算者即屬帳冊不完備。是以原告之
    會計帳冊簿據既不完備，依所得稅法第三十九條規定，原告以往年度營業之虧損
    ，自不得列入申報年度計算，而自該年純益額中扣除後，再行核課。從而被告以
    原告轉口商品部分營業成本無法勾稽查核，此部分營業成本依同業利潤標準核定
    為九、七九九、二一九元，其餘營業成本依其申報數八一、一九五、五四三元認
    定，核定全部營業成本為九○、九九四、七六二元，營業淨利為一、七一五、七
    二五元，加計非營業收入一、五二九、四九六元，減除非營業損失八一九、五四
    三元，核定全年所得額為二、四二五、六七八元，並否准原告自該年純益額中扣
    除以往年度之虧損，核定課稅所得額為二、四二五、六七八元，補徵稅額五九六
    、四一九元，經核並無不合。一再訴願決定予以維持，亦屬妥適。原告所訴為無
    理由，應予駁回。
據上論結，本件原告之訴為無理由，爰依行政訴訟法第一百九十四條、第九十八條第
三項前段，判決如主文。
中　　　華　　　民　　　國　　九十一　　年  　　一　  　月　　十  一    日
                    臺 北 高 等 行 政 法 院  第  一  庭
                                審 判 長 法  官　鄭忠仁
　　　　　　　　　　　　　　　　　　　　 法　官　楊莉莉
　　　　　　　　　　　　　　　　　　　　 法　官　林金本
右為正本係照原本作成。
如不服本判決，應於送達後二十日內，向本院提出上訴狀並表明上訴理由，如於本判
決宣示後送達前提起上訴者，應於判決送達後二十日內補提上訴理由書（須按他造人
數附繕本）。
中　　　華　　　民　　　國　　九十一　　年  　　一　  　月　　十  一    日
                                         書記官  賴思華
